【裁判字號】    91,自,259
【裁判日期】    920512
【裁判案由】    誹謗
【裁判全文】
臺灣高雄地方法院刑事判決                          九十一年度自字第二五九號
    自  訴  人  丁○○
    自訴代理人  高宗良律師
    被      告  乙  ○
    選任辯護人  戴國石律師
                蔡吉記律師
右列被告因誹謗案件，經自訴人提起自訴，本院判決如左：
    主  文
乙○無罪。
    理  由
一、自訴意旨略以：被告乙○係親民黨籍高雄市立委，以散佈於眾之意圖，於民國九
    十一年五月二十一日召開記者會並散發新聞稿妄指下列不實言論：(一)「丁○○在
    高雄捷運招標過程，違反申請須知規定，發還給高捷運輸企業聯盟（以下簡稱高
    捷企業）四千萬元之保證金，雖經高雄市議會糾正，但仍一意孤行，實有圖利廠
    商之嫌」、(二)「高捷聯盟係由山集團與亞斯通公司組成，山集團負責人蘇國華、
    林明哲等人是丁○○選市長時的金主之一，也是支持丁○○基金會之負責人」、
    (三)「丁○○甫當選高雄市長時負債二千萬元，爾後，資產卻以異常速度增加，根
    據最新的公報資料，丁○○台幣存款有八百萬、外幣存款有三十九萬、投資金額
    高達二千萬元」、「許多人對於丁○○不滿，進而分頭蒐證呈給檢調人員，現在
    包括高雄市調處、法務部調查局南機組掌握證據可說是罪證確鑿，如果檢調人員
    在年底進行偵辦，丁○○恐怕將喪失市長競選資格」等不實言論。惟查：(一)關於
    高捷運輸企業聯盟於第一階段所繳交四千萬元申請保證金退還問題，係於徵詢高
    雄市政府捷運工程局法律顧問建業律師聯合事務所之法律意見後，經高雄市捷運
    局甄審委員會審議及委員會決議，認應無息發還該聯盟於第一階段繳交之申請保
    證金，並無違法之處，且已經調查局詳細調查後，於九十年七月二日以（九０）
    南機肅字第一一一六二號函覆高市議會認尚乏涉及圖利或其他不法之具體事證。
    (二)蘇國華、林明哲並非高雄發展聯誼會之負責人，亦非如同被告所謂之選舉金主
    ，亦無所謂支持自訴人之基金會存在。(三)自訴人於八十七年參選高雄市長時，依
    規定申報財產，依公職候選人財產申報表中記載，其中不動產土地部分共有五筆
    、房屋有三筆、抵押借款部分總金額僅新台幣（下同）五百萬元，且當時尚有存
    款五百八十餘萬元，並非被告所指負債二千萬元。綜上所述，被告明知其於九十
    一年五月二十一日所召開之記者會並散發新聞稿中所陳之言論，無一與事實相符
    ，竟基於誹謗自訴人名譽之故意，指摘傳述足以毀損他人名譽之言論，已造成自
    訴人名譽上之重大損害，因認被告涉有刑法第三百十條第三項之加重誹謗罪嫌，
    為此提起自訴。
二、按犯罪事實應依證據認定之，無證據不得推定其犯罪事實；又不能證明被告犯罪
    或其行為不罰者，應諭知無罪之判決，刑事訴訟法第一百五十四條、第三百零一
    條第一項分別定有明文。次按事實之認定應憑證據，如未能發現相當證據，或證
    據不足以證明，自不能以推測或擬制之方法，為裁判基礎，最高法院四十年臺上
    字第八六號判例意旨可資參照。又刑法第三百十條第一項及第二項誹謗罪係保護
    個人法益而設，為防止妨礙他人之自由權利所必要，符合憲法第二十三條規定之
    意旨，至同條第三項前段以對誹謗之事，能證明其為真實者不罰，係針對言論內
    容與事實相符者之保障，並藉以限定刑罰權之範圍，非謂指摘或傳述誹謗事項之
    行為人，必須自行證明其言論內容確屬真實，始能免於刑責。惟行為人雖不能證
    明言論內容為真實，但依其所提證據資料，認為行為人有相當理由確信其為真實
    者，即不能以誹謗罪之刑責相繩，大法官會議釋字第五０九號解釋意旨參照。
三、自訴人丁○○認被告乙○涉有上開犯嫌，係以卷附九十一年五月二十三日之親民
    黨電子報、九十一年五月二十一日及二十九日之ＥＴ  ｔｏｄａｙ東森電子報、
    建業律師聯合事務所函、法務部調查局南部地區機動工作組函各一份、公職候選
    人財產申報表二份及民視「頭家開講」節目錄影帶一卷為其論據。訊據被告乙○
    則堅決否認有何加重誹謗犯行，辯稱其係依據高雄市議會將高雄市政府捷運局退
    還高捷企業四千萬元保證金一案函送法務部調查局之決議，在立法院院區內提出
    質詢，而自訴人掌握多個基金會為其競選奧援，其中山集團亦為其中之一，此亦
    經媒體披露，上開內容均非被告所虛構，且均係可受公評之事項，至自訴人之財
    務狀況部分，其則未在當天記者會中提及，其身為立法委員，對於捷運建設之重
    大公共議題，本有監督之責，其並無誹謗之故意等語。
四、經查：
(一)被告當日所召開記者會之新聞稿僅有：「１丁○○在高雄捷運招標過程裡，違反
    「申請須知規定」，還給高捷運輸企業聯盟四千萬元保證金，雖經議會糾正仍一
    意孤行，實有圖利之嫌。經查高捷聯盟是由山集團與亞斯通公司組成，而山集團
    負責人蘇國華、林明哲等是丁○○選市長時主要的金主之一，也是支持丁○○基
    金會負責人。２丁○○在高雄捷運甄審過程涉有不公，並偏袒高雄捷運公司之嫌
    ，其過程經市議會專案小組調查後結論有六項，並由港都捷運公司控告至行政法
    院在案審查。３高雄捷運Ｃ２顧問標選商法律標部分，丁○○事前已指示捷運局
    長周禮良內定不懂捷運，又不熟悉ＢＯＴ的建業法律事務所蔡欽源，而且選商過
    程沒有任何招標、議價過程，金額高達四千二百萬元，涉有圖利及官商勾結之嫌
    ，已由台聯立委蘇盈貴檢舉控告在案。」等三項內容，至於五月二十一日、二十
    九日ＥＴ  ｔｏｄａｙ東森電子報中所提自訴人財產狀況及負債等事項，則係依
    記者會現場由數位被告辦公室助理及親民黨助理所散發關於蘇盈貴委員控告自訴
    人之剪報內容，於事後自行綜合整理所撰寫，並非被告於記者會中所述，惟在新
    聞處理上均直接記載為被告所言等情，業經證人即ＥＴ  ｔｏｄａｙ東森電子報
    記者甲○○、丙○○分別結證明確，且有被告所提之記者會新聞稿、「律師蘇盈
    貴狀告丁○○貪污」剪報資料各一紙在卷足憑。是被告所辯其並未於記者會上發
    表關於自訴人資產異常增加之言論等語，應與事實相符而堪採信。
(二)按對於所誹謗之事，能證明為真實者，不罰，刑法第三百十條第二項前段定有明
    文。查高雄市議會針對高雄市政府捷運局主辦民間參與高雄都會區大眾捷運系統
    「紅橘線路網建設案投資計畫案」涉評審不公及偏袒情事一案，於八十九年五月
    二十三日由議長指派洪茂俊、蔡媽福、陳春生、藍健菖、黃石龍、周鍾  、莊啟
    旺等七位議員為專案小組成員進行調查，其中就高雄市政府捷運局將已入圍後又
    退出甄選的高捷企業所繳四千萬元保證金，未經訴訟程序擅自准予退還一事，小
    組成員一致認為市府有圖利廠商之嫌，建請移送檢調單位偵查，並由市議會於九
    十年一月十二日將該案移送法務部調查局南區機動組調查一節，有高雄市議會九
    十一年九月十一日九一高市會建字第０一七五四號函及所附高雄市政府捷運局主
    辦民間參與高雄都會區大眾捷運系統「紅橘線路網建設案投資計畫案」涉評審不
    公及偏袒情事專案調查報告書在卷可稽。是被告所指自訴人將四千萬元之保證金
    發還高捷企業之行為，已遭高雄市議會糾正，並有圖利之嫌一節，應屬真實之事
    而非出於子虛。
(三)自訴人雖另指訴該案業經法務部調查局調查結果，認尚乏涉及圖利或其他不法之
    具體事證，且業於九十年七月二日函覆高雄市議會在案，被告身為立法委員，對
    此自無不知之理，竟仍為不實之指控云云，並提出該局南部機動工作組九十年七
    月二日（九０）南機肅字第一一一六二號函一紙及九十一年六月三日所播出之民
    視「頭家開講」節目錄影帶一卷為證，訊據被告則辯稱其對該調查結果事先並不
    知情，且立法委員本身並無調查權，故其亦無法調閱上開資料等語。而本院當庭
    勘驗上開錄影帶，均未發現被告有於節目中提及自訴人在捷運招標過程中違反申
    請須知發還四千萬元保證金之情事。本件既無法證明被告事前確已得知該案並無
    不法情事，自難僅憑法務部調查局事後調查之結果，遽認被告即有故意指述不實
    事項而誹謗自訴人之意圖。
(四)次按刑法誹謗罪，須指述或傳述之事實，有可能有害他人名譽之具體事實，而所
    侵害之名譽，係指社會、外在之名譽，亦即社會一般人對其人格價值所為之評價
    ，其評價的對象，並不限於人之行為或人格之倫理價值，即有關其政治、社交、
    藝術或學術之能力，甚至身體、精神之資質、職業、身分、容貌、家世或血統等
    在社會生活上具有價值者，均廣泛包含在內。又政黨或公職人員候選人之競選經
    費，本得依據公職人員選舉罷免法之規定，由個人或營利事業捐贈之，而該捐贈
    之金額，並可於申報所得稅時作為當年度列舉扣除額，故是否捐款係由該個人或
    營利事業基於稅賦規劃、政見喜惡等種種因素所決定，候選人尚不致因接受某個
    人或營利事業之捐款，即遽謂其在社會上之人格地位之評價，已有所增減。本件
    山集團負責人蘇國華、林明哲等人是否曾於選舉時捐款支持自訴人，或是否係支
    持自訴人之基金會負責人等事項，尚與自訴人在社會上人格地位之評價無涉。被
    告所提「高捷聯盟是由山集團與亞斯通公司組成，而山集團負責人蘇國華、林明
    哲等是丁○○選市長時主要的金主之一，也是支持丁○○基金會負責人」等言論
    ，客觀上既未對自訴人之人格價值產生負面之評價，被告此部分所為即與誹謗罪
    之構成要件有違。
(五)再按以善意發表對於可受公評之事，而為適當之評論者之言論，不罰，刑法第三
    百十一條第三款定有明文，至於判斷是否為「善意」，其重點應是在審查言論發
    表人是否係針對與公眾利益有關的事項表達意見或評論，而其動機非以毀損被評
    論人的名譽為唯一目的，且基於言論自由係民主政治之核心價值，及憲法保障之
    基本權利，所謂非善意者應採「真正惡意原則」，亦即凡善意發表言論，如其發
    表或批評之內容為與公益有關之事務，不論其內容之真實性，亦不論其是否侵害
    到被評論者的名譽，均應受到憲法言論自由之保障。本件關於高捷運輸企業聯盟
    主要成員為法商亞斯通及韓國現代公司，而協力之臺灣廠商有燁隆集團、山集團
    等，及自訴人掌握多個基金會，為其競選奧援，其中山集團亦為其中之一等事項
    ，係經中國時報、臺灣時報及財訊雜誌等媒體披露報導一節，亦有被告所提之捷
    運相關新聞資料剪報三紙及二００二年九月財訊雜誌第一四五頁至第一四九頁影
    本一份可稽；又高雄捷運之興建工程，乃高雄市重大之交通建設，所需經費龐大
    ，就其工程之發包過程、經費使用等事項，均攸關市民權益。從而，參與投標之
    各家公司本身之各項條件及背景、是否具備投標資格、市政府所進行之發包過程
    是否合乎規定等事項，自係涉及社會利益而為市民所關心之「公共事務」，本即
    為可受公評之事，被告身為立法委員，監督政府行政及體察民意本為其職責所在
    ，其根據媒體所披露之消息，召開記者會對自訴人於捷運招標過程中發還四千萬
    元保證金之予高捷企業一事提出質疑，乃出於維護全民權益所為，自屬善意發表
    言論，而屬刑法第三百十一條第三款之阻卻構成要件事由，故縱被告所為上開言
    論之內容有何未盡真實之處，或因而致減損自訴人人格之評價，亦不得以誹謗罪
    論處。
(六)末按憲法第七十三條規定立法委員在院內所為之言論及表決，對院外不負責任，
    旨在保障立法委員受人民付託之職務地位，並避免國家最高立法機關之功能遭致
    其他國家機關之干擾而受影響。為確保立法委員行使職權無所瞻顧，此項言論免
    責權之保障範圍，應作最大程度之界定，舉凡在院會或委員會之發言、質詢、提
    案、表決及與此直接相關之附隨行為，如院內黨團協商、公聽會之發言等均屬應
    予保障之事項，司法院大法官會議第四三五號解釋定有明文。經查，本件被告係
    於立法院院區內之中興大樓之貴賓室所召開，此經證人甲○○當庭結證無訛，被
    告係本於立法委員之身分，為究明捷運工程發包過程有無弊端，而對於自訴人與
    相關廠商間之關係、保證金發還一事作法有無不當等事項提出質疑，自屬其行使
    質詢職權有關之附隨行為，而為立法委員言論免責權之保障範圍所及，本即無須
    對外負擔刑事責任。
五、綜上所述，被告前揭記者會之內容，既無以虛構之事詆毀自訴人之名譽，且係其
    基於立法委員之職權，在立法院院區之內，出於善意所為之評論與質疑，受有言
    論免責權之保障，自無構成刑法加重誹謗罪之餘地。本件自訴人所舉之證據尚不
    足以證明被告確有加重誹謗犯行，此外，復查無其他具體事證足資證明被告涉有
    上開罪嫌，不能證明被告犯罪，揆諸首開規定，自應依法為被告無罪之諭知。據
    上論斷，應依刑事訴訟法第三百零一條第一項前段，判決如主文。
中      華      民      國      九十二    年      五      月    十二    日
                                      臺灣高雄地方法院刑事第一庭
                                          審判長法  官  林  水  城
                                                法  官  盧  怡  秀
      法  官  謝  雨  真
右正本證明與原本無異。
如不服本判決，應於判決送達後十日內，向本院提出上訴狀。
                                                書記官  陳  威  志
中    華    民    國      九十二      年      五      月      十二      日


司法院資訊處製作；財團法人民間司法改革基金會備份。
